臺北高等行政法院判決　　　　　　　　　　　　　　　九十年度訴字第四一二三號
　　　　　　　　　　　　　　　.
　　原　　　告　甲○○
　　訴訟代理人　袁震天律師
　　　　　　　　蔡榮宸律師
　　複　代理人　李育錚律師
　　被　　　告　財政部臺灣省北區國稅局
　　代　表　人　林吉昌（局長）住同右
　　訴訟代理人　丙○○
　　　　　　　　乙○○
右當事人間因遺產稅事件，原告不服中華民國財政部九十年三月二十七日台財訴字第
八九○○五一九八九號訴願決定，提起行政訴訟。本院判決如左：
　　主  文
原告之訴駁回。
訴訟費用由原告負擔。
　　事  實
壹、事實概要：
    緣原告之父簡連成於八十六年十一月二十日死亡，由原告及簡月梅、簡文昌、陳
    簡秀菊等四人共同繼承，並由原告代表於八十八年二月二十二日逾期申報遺產稅
    ，案經被告初查核定遺產總額五三、九六七、一二三元，遺產淨額四三、四九四
    、一二三元，應納遺產稅一一、九八五、三七七元，並加計利息四○○、○四八
    元。申請人不服，於八十八年八月四日申請復查，就遺產坐落桃園市○路段一九
    五九—六、一九五九—七、一九六一、一九六一—二地號等四筆土地，主張上開
    土地之產權糾紛，已於八十九年一月二十七日經最高法院裁定勝訴確定，確為被
    繼承人原告等所有，其中坐落桃園市○路段一九六一—二地號土地（下稱系爭農
    地）原核定未依農業用地予以全數扣除，請求自遺產總額扣除免稅，經復查結果
    略以「系爭農地因所有權歸屬疑義涉訟，無法順利進行耕種，係人為關係，而導
    致閒置不用，並非天災、事變之不可抗力，尚無財政部七十九年五月三十一日台
    財稅第七九○○八二七六一號函適用，另現行農業發展條例第三十八條，並未規
    定可溯及適用於課稅核定後未確定案件，於本件自不適用」為由，維持原核定，
    原告不不服，提起訴願，亦遭駁回，遂提本院提起行政訴訟。
貳、兩造聲明：
　一、原告聲明求為判決：
      訴願決定及原處分均撤銷。
　二、被告聲明求為判決：
      駁回原告之訴。
參、兩造之爭點：(一)本件系爭農地是否有平均地權條例第二十六條之一第一項但書各
    款之適用，認有繼續經營農業而得免徵遺產稅？(二)本件系爭農地是否有現行農業
    發展條例第三十八條之規定之適用。
一、原告主張之理由：
(一)本件系爭農地是否有平均地權條例第二十六條之一第一項但書各款情形之適用，認
  有繼續經營農業而得免徵遺產稅：
１、系爭農地因所有權歸屬涉訟，符合財政部相關函釋所稱「因不可抗力不能耕作者
    」之要件。按平均地權條例第二十六條之一第一項但書第五款規定﹕「因不可抗
    力不能耕作者」，依前開財政部系爭函釋之反面解釋，可視為繼續經營農業生產
    ，而有農發條例第三十八條第一項免徵遺產稅規定之適用。
２、查本件系爭農地，既經民事爭訟之他造當事人主張為其所有，並反對原告佔有使
    用該筆土地，在民事訴訟未認定確定前，原告若仍強行耕種，必將致農作物遭他
    人的破壞，收成無期，投入之人力成本亦將血本無歸，於此情況下原告又如何能
    冒險實施農作。該件原告與他人之民事爭訟，嗣後經三審確定，已是八十九年一
    月二十七日之事，此項事實，並有最高法院八十九年度台上字第二六八號民事確
    定裁定附呈在卷可資證明。而被告派員勘查系爭農地耕作情形之時間，適逢八十
    八年一、二月間原告一審敗訴上訴二審之際，此時原告若主張本於所有權排除侵
    害，因他造當事人有一審勝訴之判決，在本案尚未確定，主管警察機關於事實未
    明情況下亦必不欲介入，勢必需俟民事爭訟結果確定後，始會受理處置。且本件
    系爭農地所有權歸屬之爭議，係源於原告他房之堂兄弟，主張系爭農地為其父及
    原告之父（即本件被繼承人簡連成）兄弟所共有，認為其對系爭農地有部分所有
    權，並據此對原告提出爭訟。觀諸本件民事爭訟之因由，實難委稱原告就上開不
    可抗力因素之肇生有任何過失。綜上，原告既因不可抗力之因素，致無法對系爭
    農地為使用收益，且原告於收受最高法院八十九年一月廿七日八十九年度台上字
    第二六八號民事確定裁定後，又以隨即恢復系爭農地之耕種，其行為當符合財政
    部前開函釋及平均地權條例規定之本旨，原告主張有前開函釋之適用殊屬適法有
    據。
(二)本件系爭農地如依現行農業發展條例第三十八條之規定，顯亦符合免徵遺產稅之要
  件：
１、本件系爭農地於被告復勘前已依法恢復作農業使用，有農發條例第三十八條第一
    項規定之適用。本件系爭農地前因所有權歸屬涉訟，致使該地無法繼續耕種，惟
    系爭農地之歸屬於最高法院八十九年一月廿七日八十九年度台上字第二六八號民
    事裁定駁回他造當事人之上訴而確定在案後，該農地業已恢復耕種事實。則依前
    開農發條例第三十八條第一項之反面解釋，原告僅需在有關機關（即被告）所令
    期限內恢復農業使用，即不必追繳稅賦。
２、遺產稅申報核定過程實內含聲請許可之行為，應有中央法規標準法第十八條「從
    新從優原則」之適用。
    遺產稅第十七條雖規定有諸多免徵遺產稅之項目，惟在被繼承人名下，若有部分
    遺產是否歸屬於免稅項目尚有疑義時，實務上並不要求繼承人就各該項目是否符
    合免稅規定，一一聲請許可，而是待繼承人就所有遺產統一申報後，於核定時一
    併表示對該部分遺產得否免稅之准駁。此制度之設計可便利納稅義務人及稅捐機
    關，適用上亦無疑義。惟就實質面觀之，現行遺產稅申報核定制度之精神，對部
    分遺產得否適用免稅規定之聲請及許可兩行為原已內含於申報之行為中，為貫徹
    法律保障人民權利之意旨，就行政法院七十二年判字第一六五一號判例之適用自
    應得適用於遺產稅申報核課之案件，是原告主張本件有中央法規標準法第十八條
    之適用應屬適法。
二、被告主張之理由：
(一)原告訴稱系爭農地前因所有權歸屬疑義涉訟，符合財政部七十九年五月三十一日台
  財稅第七九○○八二七六一號函釋所稱「因不可抗力不能耕作者」之要件乙節，按
  稅法上所稱之不可抗力，除天災、事變外，其他之不可抗力，必須非可歸責於當事
  人之事由始可適用，而查原告所稱之不可抗力，係系爭農地因所有權歸屬爭訟，致
  無法順利進行耕種，此乃人為關係所導致閒置不用，與不可抗力有別。次查所訴若
  強行耕種，恐有人身安全威脅之虞，事實不明，究竟原告如何遭受人身性命之安全
  威脅？是否於系爭農地實施農作時發生？原告為維護己身之安全，是否有向主管警
  察機關報案請求保護並排除之？是否取得報案證明？凡此原告均無法提出事實證明
  以實其說，僅以假設之情況，自行推理若仍強行耕種，必將致農作物遭他人的破壞
  ，收成無期，在無實害發生前，警察如何受理，若斷然報案似有誣告之風險等臆測
  之詞，以資卸責，自不可採。況依土地登記簿謄本所載，被繼承人當然為系爭農地
  之所有權人，原告等繼承遺產，依法有據，雖因產權爭訟，但對本於所有權之經營
  農業生產而排除外力侵害，有何困難？與不可抗力又有何關聯？原告既未先有實際
  繼續耕作之事實，何以即預先斷言人身安全會受有威脅？農作物會遭破壞？何以預
  知警察機關不會受理？是所訴情況均為臆測、推諉卸責之詞，不足以認定非可歸責
  於原告之不可抗力，則原告主張有平均地權條例第二十六條之一第一項但書第五款
  規定「不可抗力不能耕作」之適用，並不可採。
(二)訴稱系爭農地如依現行農業發展條例第三十八條之規定，亦符合免徵遺產稅之要件
  乙節，按所持理由為系爭農地所有權歸屬涉訟，經最高法院八十九年一月二十七日
  八十九年度台上字第二六八號民事裁定確定時，農業發展條例第三十八條第一項規
  定已先行修正僅需在有關機關所令期限內恢復農業使用，即不必追繳稅賦，而原告
  在向被告申請復勘前，即已恢復作農業使用，故認可適用該條項之規定。查八十九
  年一月二十六日公布施行之農業發展條例第三十八條第一項規定，固然有給予繼承
  人自承受之日起五年內，未將繼續作農業使用之土地，給予限期恢復作農業使用之
  規定，惟該修正後之農業發展條例並未明文規定可溯及適用於法律公布施行前已發
  生而尚未核課，或尚未核課確定之遺產及贈與稅事件。再查原告係於八十八年八月
  四日申請復查，有其復查申請書附卷可稽；農業發展條例則於八十九年一月二十六
  日修正公布，顯然農業發展條例係在本件行政救濟程序進行中修正，依上開行政法
  院判例，既指明中央法規標準法第十八條之適用，並不包括行政救濟之程序在內，
  則原告引據中央法規標準法第十八條「從新從優原則」之規定，認本件適用於新修
  正農業發展條例第三十八條第一項規定，亦有誤解法令。另查行政法院七十二年判
  字第一六五一號判例，現今仍屬有效，在未經司法院發布停止適用前，被告引據適
  用，自無不當之處，併予陳明。
　　理  由
一、本件繼承發生時遺產及贈與稅法（以下所稱遺產及贈與稅法均指繼承發生時之遺
    產及贈與稅法）第一條第一項及第十七條第一項第六款規定：「凡經常居住中華
    民國境內之中華民國國民死亡時遺有財產者，應就其在中華民國境內、境外全部
    遺產，依本法規定，課徵遺產稅。」「左列各款，應自遺產總額中扣除，免徵遺
    產稅：一、‧‧‧六、遺產中之農業用地及其地上農作物，由繼承人或受遺贈人
    ，繼續經營農業生產者，扣除其土地及地上農作物價值之全數。但該土地如繼續
    供農業使用不滿五年者，應追繳應納稅賦。」而本件繼承發生時農業發展條例第
    三十一條規定：「家庭農場之農業用地，其有能自耕之繼承人一人繼承或承受，
    而繼續經營農業生產者，免徵遺產稅或贈與稅，‧‧‧」經查本件係由原告及簡
    月梅、簡文昌、陳簡秀菊等四人共同繼承，並非由繼承人一人繼承，是本件之事
    實自應適用遺產及贈與稅法第十七條第一項第六款規定，始該當扣除其土地及地
    上農作物價值之全數計算遺產總額之免稅優惠，原告主張適用本件繼承發生時農
    業發展條例第三十一條之規定，殊有誤解，合先敘明。
二、本件原告之父簡連成於八十六年十一月二十日死亡，由原告及簡月梅、簡文昌、
    陳簡秀菊等四人共同繼承，並由原告代表全體繼承人於八十八年二月二十二日逾
    期申報遺產稅，並列報遺產中坐落桃園市○路段一九六一—二地號之系爭農地，
    繼續經營農業生產扣除地價全數，被告初查以系爭農地未耕種，否准扣除。原告
    不服，申請復查，經被告復查決定駁回復查之申請等情，有原告復查申請書、被
    告八十九年五月三十日北區國稅法第00000000號復查決定書等件為證，
    並為兩造所不爭，堪認為實。原告不服，循序提起本件行政訴訟，主張如事實欄
    所載。
三、經查系爭農地，依卷附土地登記簿謄本所載，其地目為「田」，使用分區為「特
    定農業區」，使用地類別為「農牧用地」，並經桃園縣政府七十年二月十五日七
    十府地用字第一八一○八號非都市土地使用編定公告確定，屬行為時農業發展條
    例第三條第十一款之耕地。嗣經被告派員與桃園市公所及桃園地政事務所會同於
    八十八年三月四日實地勘查，查系爭農地係已荒廢未繼續耕種，有八十八年三月
    四日勘查報告表及照片附卷佐證，亦可認定為真實。是本件兩造爭執之要點在於
    ：
    (一)本件系爭農地是否有平均地權條例第二十六條之一第一項但書各款之適用，認
    有繼續經營農業而得免徵遺產稅？(二)本件系爭農地是否有現行農業發展條例第三
    十八條之規定之適用。玆分述如下：
（一）、本件系爭農地是否有平均地權條例第二十六條之一第一項但書各款之適用，
        認有繼續經營農業而得免徵遺產稅？
１、財政部七十九年五月三十一日台財稅第七九○○八二七六一號函：「‧‧‧有關
    其遺產土地是否符合農業發展條例第三十一條所稱之『繼續經營農業生產』一節
    ，請依說明二所列原則認定。說明：依據行政院農業委員會七十九年三月十日七
    九農企字第九一○三二八九號。函復以『‧‧‧建議參酌有關法令規定，依下列
    原則視實際情形認定之：（一）農地閒置不用，又無平均地權條例第二十六條之
    一各款但書情形者，視為不繼續經營農業生產。（二）農地已變更使用，不符合
    非都市土地使用管制規則或都市計畫有關法令對土地使用之管制規定者，屬不繼
    續經營農業生產。（三）無前述兩情形者，推定為繼續經營農業生產』。查上列
    原則，與土地稅法第五十五條之二第二、三款（現為土地稅法第五十五條之二第
    一項第二、三款）關於何謂『不繼續耕作』之規定相當，是以農業用地如有前述
    第（一）、第（二）點所稱之情形者，為不繼續經營農業生產。」係主管機關就
    行為時遺產及贈與稅法第十七條第五款之適用，就有關之細節性、技術性事項，
    本於職權提供相關法令、有權解釋之資料或實務上之見解，作為所屬稅捐人員執
    行職務之依據，亦符合農業發展條例第三條第十二款規定：所謂「農業使用︰指
    農業用地符合區域計畫法或都市計畫法土地使用分區管制之相關法令規定，並實
    際供農作、森林、養殖、畜牧及設置相關之農業設施或農舍使用而未閒置不用者
    。」之規定，本院自得予以援用。上開函釋雖係就農業發展條例之規定予以釋示
    ，惟遺產及贈與稅法第十七條第一項第六款之「繼續經營農業生產」規定亦同，
    自得作為本件系爭農地是否「繼續經營農業生產」之判斷，併此敘明。
２、按平均地權條例第二十六條之一第一項但書第五款規定﹕「因不可抗力不能耕作
    者」，依前開財政部系爭函釋之反面解釋，可視為繼續經營農業生產。惟上開法
    條文字所謂之「不可抗力」，係指天災或事變或與天災或事變相類似之人為因素
    以外之原因而言，「不可歸責於納稅義務人之因素所導致之原因」而不能耕作，
    應不符合上開法條條文不可抗力之定義，經查本件原告係主張：系爭農地因所有
    權歸屬有疑義涉訟，因恐訴訟相對人阻撓，無法順利耕作云云，經核係屬人為因
    素，而導致系爭農地閒置不用，並非天災或事變或與天災或事變相類似之人為因
    素以外之原因，自不符合上開函釋所列平均地權條例第二十六條之一第一項但書
    第五款規定﹕「因不可抗力不能耕作者」之要件，原告主張，並不可採。至於兩
    造對於民事訴訟期間，原告得否為耕作之攻防方法，亦與是否「不可抗力」之認
    定無關，本院亦無庸審酌，附此說明。
（二）、本件系爭農地是否有現行農業發展條例第三十八條之規定之適用？
    本件依遺產及贈與稅法第十七條第一項第六款「扣除其土地及地上農作物價值之
    全數計算遺產總額」之規定，乃對於合此等條件之農業用地，予以免徵遺產稅，
    性質上，係屬政策上之租稅優惠，究其本質為繼承人繼承農業用地時是否應依法
    課稅問題，並非聲請許可案件，並無中央法規標準法第十八條從新從輕原則之適
    用。至於課稅行為，本於租稅法定之原則，自當以行為時法為其依據。是原告主
    張本件應適用八十九年一月二十六日修正實施之農業發展條例第三十八條規定，
    依從輕從新規定辦理云云，核無足採。本件被繼承人係於八十六年十一月二十日
    死亡，依實體從舊之法律適用原則，自應適用前引之行為時遺產及贈與稅法第十
    七條第一項第六款之規定。至於行政法院七十二年判字第一六五一號判例係對中
    央法規標準法第十八條所稱『處理程序』，所為之闡釋，與本案並無關係，是兩
    造對於該判例之主張或答辯，本院自無庸再一一審酌，附此敘明。
四、從而，被告依首揭規定，未扣除系爭農地價值之全數計算遺產總額，核課遺產稅
    並無不合。訴願決定遞予駁回，亦無違誤，均應予維持。本件原告之訴為無理由
    ，應予駁回。
據上論結，本件原告之訴為無理由，爰依行政訴訟法第九十八條第三項前段，判決如
主文。
中　　華　　民　　國　　　九十一　　年　　　四　　　　月　　　十二　　　日
                              臺 北 高 等 行 政 法 院  第 五 庭
                                          審 判 長 法  官　張瓊文
                                                   法  官　帥嘉寶
                                                   法  官　劉介中
右為正本係照原本作成。
如不服本判決，應於送達後二十日內，向本院提出上訴狀並表明上訴理由，如於本判
決宣示後送達前提起上訴者，應於判決送達後二十日內補提上訴理由書（須按他造人
數附繕本）。
中　　華　　民　　國　　　九十一　　年　　　四　　　　月　　　十二　　　日
                                                   書記官  黃明和
